【裁判字號】    91,重上,79
【裁判日期】    920304
【裁判案由】    給付工程款
【裁判全文】
臺灣高等法院臺南分院民事判決  九十一年度重上字第七九號
      上  訴  人  港威營造有限公司
      法定代理人  甲○○
      訴訟代理人  詹俊平律師
      被  上訴人  國立台南藝術學院
      法定代理人  乙○○
      訴訟代理人  洪玉崑律師
右當事人間請求給付工程款事件，上訴人對於中華民國九十一年九月二十五日臺灣臺
南地方法院第一審判決（九十一年度重訴字第一五一號）提起上訴，本院（言詞辯論
終結期日：九十二年二月十八日）判決如左：
      主      文
上訴駁回。
第二審訴訟費用由上訴人負擔。
      事      實
甲、上訴人方面：
  一、聲明：求為判決：（一）原判決廢棄。（二）被上訴人應給付上訴人新台幣（
      下同）一千八百五十九萬九千二百八十元，及自原審〔起訴狀〕繕本送達之翌
      日起至清償日止，按年息百分之五計算之利息。（三）第一、二審訴訟費用均
      由被上訴人負擔。
  二、陳述：除與原判決記載相同者，予以引用外，補稱：
  （一）上訴人於民國（下同）八十四年八月十一日承攬被上訴人之〈國立台南藝術
        學院多功能大樓〉（圖書資訊管理中心、展示資訊管理中心及美術史研究所
        ）建築工程（下稱系爭工程），該工程於八十五年十二月十日完成。系爭工
        程因被上訴人委託設計監造之〈柏森建築師事務所〉之疏失，致契約預算表
        內有漏列工程項目，而有新增工程項目未予計價之情事，上訴人因而在完成
        系爭工程後，於八十五年十二月十四日以港南總字第一五一號、第一五二號
        及第一五三號等三份《陳情書》請求被上訴人給付追加工程款及工期，被上
        訴人先於八十六年一月二十四日以《八六南藝總營字第０二０九號函》報請
        【教育部】核示，後於同年三月二十一日以《八六南藝總營字第０五四一號
        函》復上訴人略以：「再依據教育部八十六年二月十三日台（八六）總（二
        ）字第八六０一一二四二號函，本校認為已符合【行政院公共工程委員會處
        理公共工程爭議暫行作業要點】第十點「公告金額以上契約爭議，雙方未能
        達成協議，且主辦機關之上級機關經協調亦未能解決其爭議者，主辦機關或
        廠商得經對造當事人同意後，向爭議處理委員會申請調處，本案本校同意貴
        公司申請調處」等語，上訴人乃依其函示向〈行政院公共工程委員會〉申請
        調處，經該委員會受理調處，並予決定：「主辦機關（即被上訴人）應給付
        申請廠商（即上訴人）追加工程款一八、五九九、二八０元及追加本工程工
        期六十五天，另本工程受颱風影響部分，可由主辦機關審酌實際情形，在廠
        商所申請之十五天內核給」等內容之調處方案，但不為被上訴人接受。
  （二）上訴人因急需領取工程款，以應付下游分包商之追索，乃委請【李全教】前
        往與被上訴人協商速予報請驗收，撥付工程款，詎被上訴人明知如不報請驗
        收，上訴人即無法領取工程尾款，以應付下游分包商之追索，週轉將陷入困
        頓，乃逼迫【李全教】放棄〈行政院公共工程委員會〉調處方案所示之權利
        ，否則即不報請〈教育部〉、〈審計部〉辦理正式驗收，將使上訴人之營運
        步入絕境，【李全教】被迫無奈，竟逾越授權範圍，與被上訴人簽立所謂《
        協議書》，惟【李全教】並未受上訴人授以免除債務特別代理權，上訴人原
        以委託【李全教】與被上訴人協商儘速報請驗收付款，詎【李全教】未經特
        別授權，在被上訴人逼迫之下，逾越授權範圍，而為顯失公平之協議，逾越
        授權範圍部分應對上訴人不生效力。否則，被上訴人係乘上訴人急迫之情況
        下，逼迫【李全教】簽立內容顯失公平之《協議書》，依【民法】第七十四
        條之規定及最高法院五十年度台上字第七０七號判決要旨，上訴人自得聲明
        撤銷，請求被上訴人給付該項追加工程款。
  （三）上訴人乃於前項《協議書》簽立後未滿一年之八十八年四月九日向台灣台北
        地方法院（下稱台北地院）具狀訴請被上訴人給付追加工程款一千八百五十
        九萬九千二百八十元，並主張撤銷該項不平公之《協議書》，旋於八十八年
        五月十日兩造合意停止訴訟，在外試行和解。兩造幾經磋商，並由立法委員
        【黃敏惠】從中協調，被上訴人表示願遵照上級主管機關的指示，協調中，
        代表〈教育部〉與會之吳技正明確表示：〈公共工程委員會〉既然做出校方
        應當賠償追加工程款一千八百多萬的調處，〈教育部〉當然要遵守等語。〈
        教育部】並於八十八年八月廿五日以《台（八八）總（二）字第八八０九０
        ０四三號函》請被上訴人就上訴人請求支付追加工程款事，研議具體處理意
        見憑核，被上訴人事經二個月後即於八十八年十月十四日以《（八八）南藝
        總營字第二一三二號函》表示遵照〈教育部〉指示辦理，並建議循預算程序
        於九十年度編列預算辦理給付，〈教育部】再於八十八年十一月十七日以《
        台（八八）總（二）字第八八一二九三一二號函》促被上訴人研商確定後報
        部憑核，被上訴人則於八十八年十二月二十三日以《（八八）南藝總營字第
        三０七一號函》復〈教育部〉，明確表示尊重〈行政院公共工程委員會〉調
        處結果，願給付追加工程款，但不計息及免負擔上訴人所支出之訴訟費用及
        其他任何費用，被上訴人又於八十九年二月二十四日以《（八九）南藝秘字
        第０五一六號函》通知上訴人同意給付，並已循預算程序編列九十年度預算
        ，上訴人同意被上訴人不計息支付追加工程款一八、五九九、二八０元，被
        上訴人並因而將該追加工程款編入預算，浮編為一千八百六十萬元，有該明
        細附於原審卷可為參考。上訴人於接獲八十九年二月二十四日同意付款之通
        知後，即接受和解，認已無續行訴訟之必要，乃於八十九年三月三日向台北
        地院具狀撤回八十八年度重訴字第九九六號給付工程款事件之訴訟，被上訴
        人對於上訴人之撤回起訴亦無異議。
  （四）被上訴人不否認其已遵照〈教育部〉之指示，同意給付本件追加工程款，惟
        主張係附有停止條件，於條件未成就前，未能付款，以為抗辯之詞，原審法
        院則以無證據證明被上訴人已承認債務，同意給付為理由，判決上訴人敗訴
        。惟查被上訴人承認債務，同意給付，已有前述函文附於原審卷可為證明，
        上訴人茲引用之，且被上訴人已將該應付款項浮編為一千八百六十萬元，列
        入九十年度預算表內，如被上訴人未承認債務，同意給付，其又何需有編列
        預算之舉？至於被上訴人所編列預算，有無獲准，乃政府機關處理行政之作
        為，非兩造和解之停止條件，被上訴人不能比照一般坊間賴債心態，以未能
        收到某甲應付之貨款，以沒錢為由，拒付應給某乙之貨款。原審法院未詳細
        審酌卷內資料，率然以無證據證明被上訴人承認債務為詞，駁回上訴人在原
        審之訴，顯有訛誤。
  三、證據：除援用第一審所提證據外，補提國立台南藝術學院（八九）南藝會字第
      ０六三二號函及概算書固定資產改良擴充明細表（均影本）各一件為證。
乙、被上訴人方面：
  一、聲明：求為判決：（一）上訴駁回。（二）第二審訴訟費用由上訴人負擔。
  二、陳述：除與原判決記載相同者，予以引用外，補稱：
  （一）上訴人承攬被上訴人學校多功能大樓建築工程之工程款及工期計算爭議，經
        上訴人申請〈行政院公共工程委員會〉調處結果未成立，該會李副主委源泉
        等人於八十七年四月十四日到被上訴人學校訪視並建議再協調，兩造於八十
        七年四月二十日達成「國立台南藝術學院同意工期展延共八十日曆天，並應
        於八十七年四月二十七日前發文函教育部、審計部正式驗收，港威營造有限
        公司願放棄該建議追加工程費用之追償，及一切追訴權利」之協議，有兩造
        分別委任之代理人【李全教】、【蔡春風】所簽署《協議書》為證。嗣被上
        訴人已依兩造之協議於八十七年四月二十七日函報〈教育部〉及〈審計部〉
        核示同意並已於同年五月十一日辦理正式驗收完畢。詎上訴人於八十八年四
        月九日竟向台北地院提起訴訟（八十八年度重訴字第九九六號），訴請撤銷
        兩造於八十七年四月二十日所簽立之協議並訴求被上訴人給付一八、五九九
        、二八０元及利息。隨之，新科之立法委員【李全教】（即原簽立協議書之
        上訴人代理人）於八十八年四月二十七日召請〈教育部〉及被上訴人學校派
        員至其立法院辦公室協商，同年五月二十一日立法委員【黃敏惠】再受上訴
        人之請託出面與〈教育部〉及被上訴人學校人員協商，被上訴人均表示工程
        已結案，無重新處理之空間。惟與會之〈教育部〉人員卻只顧迎合上訴人，
        例如：八十八年五月二十一日之與會〈教育部〉何科長發言「建議港威營造
        向本部提出陳情，接到陳情書後正式調查，再依照法定行政程序處理」、吳
        技正發言「公共工程委員會既然做出校方應當賠償追加工程款一千八百多萬
        的調處，教育部當然要遵守」等語。繼之，〈教育部〉於八十八年八月廿五
        日《台（八八）總（二）字第八八０九００四三號函》被上訴人學校，指示
        查明「（一）本案工程契約爭議，前經行政院公共工程委員會調處，貴校不
        接受該會意見之理由安在？（二）本案工程辦理驗收，何以須簽具八十七年
        四月二十日之協議書，並由港威營造公司具結放棄追加工程費用之追償及一
        切追訴權利，是否公平、公正、合理。（三）港威營造公司提起訴訟之事由
        暨目前實際之進展情形。」並建議追加工程款之來源為「（一）依中央政府
        附屬單位預算執行要點第九點之(一)之２規定，由貴校本年度固定資產總額內
        檢討調整容納或由自籌收入支應。（二）循預算程序於九十年度編列預算辦
        理。」，被上訴人於同年十月十四日《（八八）南藝總營字第二一三二號函
        》復〈教育部〉說明「二、本案工程契約爭議，前經行政院公共工程委員會
        調處，本校不接受理由係因工程屬總價承包契約，廠商應按契約圖樣要求施
        做工程，開標前無異議，自不得再要求加價。三、八十七年四月二十日港威
        營造公司具結放棄追加工程費用之追償及一切追訴權利，適足以解決雙方爭
        議，並維護學校與政府之權益，此基於契約自治原則，顯無違背公平、公正
        、合理。四、台北地方法院本八十八年四月十四日受理原告港威營造公司起
        訴本校，詳情如本校本年六月十四日南藝總營字第一二六一號函。後本年五
        月十日本校委任訴訟代理人毛英富律師與原告在台北地方法院出庭，雙方提
        出合意停止，庭外協調。五、本案如需追加工款，其經費來源，本校建議循
        預算程序於九十年度編列預算辦理。至有關費用收支程序當照  鈞部具體細
        節指示辦理。」，〈教育部〉於八十八年十一月十七日再致函被上訴人，要
        求提出研商意見報部憑核，並表示所需經費應循預算程序於九十年度編列預
        算支應，被上訴人乃於八十八年十二月二十三日《（八八）南藝總營字第三
        ０七一號函》復意見表示研據〈教育部〉指示之原則並就經費來源建請於九
        十年度預算程序編列，不佔被上訴人學校原有額度。〈教育部〉遂於八十九
        年一月十四《台（八八）總（二）字第八八一六三六二六號函》被上訴人說
        明「二、本案追加工程費新台幣一八、五九九、二八０元，能否編列九十年
        度預算，將視本部主管預算額度而定，惟可依預算程序提列為競爭性經費爭
        取。」，被上訴人乃於八十九年二月二十四日《（八九）南藝祕字第０五一
        六號函》上訴人依據〈教育部〉上開函辦理，循預算程序編列九十年度預算
        ，並說明教育部明示「能否編列九十年度預算，將視主管預算額度而定，惟
        可提列為競爭性經費」，且於八十九年三月八日《（八九）南藝會字第０六
        三二號函》教育部會計處所陳報之被上訴人學校九十年度《概算書》，編列
        追加工程款一八、六００、０００元，但該追加工程款卻未蒙〈教育部〉核
        准編列。
  （二）從右述系爭追加工程款一八、五九九、二八０元爭議之過程觀之。在兩造於
        八十七年四月二十日簽訂《協議書》後，被上訴人依《協議書》之內容履行
        函報〈教育部〉及〈審計部〉核示辦理正式驗收，上訴人已放棄系爭追加工
        程款之追償，被上訴人自無支付追加工程款之義務。上訴人上訴理由辯稱【
        李全教】未經特別授權，在被上訴人逼迫之下，逾越授權範圍，而為顯失公
        平之協議，或被上訴人係乘上訴人急迫之情況下，逼迫【李全教】簽立內容
        顯失公平之《協議書】‧‧‧等語，均無具體事證。上訴人嗣後翻異而於台
        北地院提出訴訟，並藉由立法委員【李全教】、【黃敏惠】及〈教育部〉之
        協調，被上訴人亦從無與上訴人另行達成給付系爭追加工程款之協議。雖在
        〈教育部〉與被上訴人迭次往來函文形成將系爭追加工程款編列九十年度預
        算，並由〈教育部〉依預算程序提列為競爭性經費爭取之共識後，由被上訴
        人於八十九年二月二十四日《（八九）南藝祕字第０五一六號函》上訴人依
        照〈教育部〉八十九年一月十四日《台（八八）總（二）字第八八一六三六
        二六號函》辦理，循預算程序編列九十年度預算，及告知〈教育部〉明示「
        能否編列九十年度預算，將視主管預算額度而定，惟可提列為競爭性經費」
        ，仍僅屬被上訴人單方意思表示，在上訴人未表示同意前，尚難認兩造有達
        成協議。
  （三）政府機關對於工程之招標及工程款之支付，牽涉預算經費之核編，而被上訴
        人學校隸屬〈教育部〉，對於預算之編定，必需上級機關〈教育部〉之核定
        首肯。本件上訴人承攬被上訴人學校多功能大樓建築工程之工程款及工期計
        算爭議，兩造既已於八十七年四月二十日達成「國立台南藝術學院同意工期
        展延共八十日曆天，並應於八十七年四月二十七日前發文函教育部、審計部
        正式驗收，港威營造有限公司願放棄該建議追加工程費用之追償，及一切追
        訴權利」之協議，被上訴人已無支付上訴人追加工程費之義務。是以從〈教
        育部〉因上訴人與立法委員【李全教】等人不斷陳請支付系爭追加工程費用
        下，最後指示被上訴人循預算程序於九十年度編列預算支應及明示該部可依
        預算程序列為競爭性經費爭取，而由被上訴人函文通知上訴人等情觀之，顯
        見被上訴人在未經上級機關〈教育部〉核准編列系爭追加工程款於九十年度
        預算前，斷無毫無條件同意再支付上訴人追加工程款之理。因此，被上訴人
        於八十九年二月二十四日以該校《（八九）南藝秘字第０五一六號函》通知
        上訴人公司依〈教育部〉函辦理，若謂為上訴人於原審主張兩造有達成被上
        訴人同意給付上訴人系爭追加工程款之協議，或上訴人上訴理由所述被上訴
        人同意付款之通知，自係附有以編列於被上訴人學校九十年度預算，並經〈
        教育部〉核准編列時為發生效力之停止條件。按附停止條件之法律行為，於
        條件成就時發生效力，【民法】第九十九條第一項定有明文。從而，法律行
        為附有停止條件者，於條件成就時始生效力，若條件已屬不能成就，則該法
        律行為自無法律上之效力（最高法院二十二年上字第一一三０號判例參照）
        。本件系爭追加工程款爭議，被上訴人學校所編列九十年度預算，既未經〈
        教育部〉核准編列，兩造協議或被上訴人同意支付系爭追加工程款之條件已
        屬不能成就，自不生協議或同意付款之效力，上訴人訴請給付系爭追加工程
        款，即屬無據。雖上訴人於接獲被上訴人八十九年二月二十四日函文後，於
        八十九年三月三日向台北地院具狀撤回八十八年度重訴字第九九六號給付工
        程款事件之訴訟，此乃上訴人個人之考量，而非與被上訴人合意之行為，自
        不因被上訴人未提出異議，而謂被上訴人已無條件同意支付系爭追加工程款
        。
  （四）綜上所述，兩造並無給付上訴人系爭追加工程款之協議，縱有達成給付系爭
        追加工程款之協議或被上訴人有同意付款之通知，亦因〈教育部〉未核准編
        列九十年度預算之停止條件不能成就而不發生協議或同意付款之效力，上訴
        人自無向被上訴人求償系爭追加工程款之理由。因此，原審所為駁回上訴人
        之訴之判決，顯無不合，上訴人要求廢棄改判，應無理由。
  三、證據：除援用第一審所提證據外，補提協議書、會議紀錄、教育部台（八八）
      總（二）字第八八０九００四三號函、台（八八）總（二）字第八八一二九三
      一二號函、台（八八）總（二）字第八八一六三六二六號函、國立台南藝術學
      院（八八）南藝總營字第二一三二號函、（八八）南藝總營字第三０七一號函
      、（八九）南藝秘字第○五一六號函、（八九）南藝會字第○六三二號函、概
      算書固定資產改良擴充明細表（均影本）各一件為證。
丙、本院依職權調閱台北地院八十八年度重訴字第九九六號給付工程款等事件全卷。
      理      由
一、本件上訴人起訴主張：上訴人公司於八十四年八月十一日承攬被上訴人之〈國立
    台南藝術學院多功能大樓〉（圖書資訊管理中心、展示資訊管理中心及美術史研
    究所）建築工程，已於八十五年十二月十日完成系爭工程。然因被上訴人委託設
    計監造之〈柏森建築師事務所〉之疏失，致契約預算表內有漏列工程項目，而有
    新增工程項目未予計價之情事，上訴人在完成系爭工程後，雙方就追加工程款及
    工期之計算爭議未能達成協議，乃向〈行政院公共工程委員會〉申請調處，經該
    委員會受理調處決定「主辦機關（即被上訴人）應給付申請廠商（即上訴人）追
    加工程款一八、五九九、二八０元及追加本工程工期六十五天，另本工程受颱風
    影響部分可由主辦機關審酌實際情形，在廠商所申請之十五天內核給」等內容之
    調處方案，但不為被上訴人接受。嗣上訴人雖於八十七年四月二十日簽訂《協議
    書》同意放棄追加工程款一千八百五十九萬九千二百八十元，惟被上訴人既再於
    八十九年二月二十四日以該校《（八九）南藝秘字第０五一六號函》通知上訴人
    ，承諾依〈教育部〉協調給付系爭工程款，並為上訴人接受，準此，被上訴人顯
    已為負擔債務之承認，依法自不得再以上訴人事前已簽訂《協議書》同意拋棄工
    程款請求權為由，拒絕支付工程款；為此，求為命被上訴人應給付追加工程款一
    千八百五十九萬九千二百八十元，及自原審〔起訴狀〕繕本送達之翌日起至清償
    日止，按年息百分之五計算之利息之判決等語。
二、被上訴人則以：兩造於八十七年四月二十日簽訂《協議書》後，上訴人已放棄系
    爭追加工程款之追償，自不得再向被上訴人求償；而在〈教育部〉與被上訴人迭
    次往來函文雖形成編列九十年度預算支付系爭追加工程款之共識，由被上訴人於
    八十九年二月二十四日以《（八九）南藝祕字第０五一六號函》上訴人依照〈教
    育部〉函辦理，惟仍僅屬被上訴人單方意思表示，在上訴人未表示同意前，尚難
    認兩造有達成協議；又若謂為有達成被上訴人同意給付上訴人系爭追加工程款之
    協議，或被上訴人有同意付款之通知，自係附有以編列於被上訴人九十年度預算
    ，並經〈教育部〉核准編列時為發生效力之停止條件，而被上訴人所編列九十年
    度預算，既未經〈教育部〉核准編列，兩造協議系爭追加工程款之條件已屬不能
    成就，自不生協議或同意付款之效力，上訴人訴請給付系爭追加工程款，即無理
    由等語，資為抗辯。
三、上訴人主張伊公司於八十四年八月十一日承攬被上訴人之〈國立台南藝術學院多
    功能大樓〉（圖書資訊管理中心、展示資訊管理中心及美術史研究所）建築工程
    ，已於八十五年十二月十日完成系爭工程，嗣因雙方就工程款及工期之計算爭議
    未能達成協議，乃向〈行政院公共工程委員會〉申請調處，經該委員會受理調處
    決定「主辦機關（即被上訴人）應給付申請廠商（即上訴人）追加工程款一八、
    五九九、二八０元及追加本工程工期六十五天，另本工程受颱風影響部分可由主
    辦機關審酌實際情形，在廠商所申請之十五天內核給」等內容之調處方案，但不
    為被上訴人接受之事實，已據其提出系爭《工程契約》、〈行政院公共工程委員
    會〉《函》及《契約爭議調處書》｛均影本‧參見原審九十年度重訴字第四四四
    號（下稱原審九十年度重訴字卷）第七－三二頁｝為證，復為被上訴人所不爭，
    自堪信為真實；又上訴人主張被上訴人應給付系爭追加工程款一千八百五十九萬
    九千二百八十元等情，固亦提出國立台南藝術學院八十八年十二月二十三日《（
    八八）南藝總營字第三０七一號函》、教育部八十九年一月十四日《台（八八）
    總（二）字第八八一六三六二六號函》、國立台南藝術學院八十九年二月二十四
    日《（八九）南藝秘字第０五一六號函》等（均影本‧參見原審九十年度重訴字
    卷第三三—三五頁）為證，惟為被上訴人所否認，並以前揭各情詞置辯，經查：
（一）被上訴人雖抗辯其於八十九年二月二十四日所發之《（八九）南藝秘字第０五
      一六號函》，乃僅屬其單方意思表示，在上訴人未表示同意前，尚難認兩造有
      達成協議云云，惟查：被上訴人對於(一)上訴人曾於八十八年四月九日向台北地
      院訴請撤銷兩造於八十七年四月二十日所簽立之《協議書》，並訴請被上訴人
      給付追加工程款一千八百五十九萬九千二百八十元；(二)嗣於八十八年五月十日
      兩造合意停止訴訟；(三)並於八十八年五月二十一日由立法委員【黃敏惠】邀請
      兩造及〈教育部〉相關人員召開協調會；(四)而於八十九年二月二十四日被上訴
      人以系爭《（八九）南藝秘字第０五一六號函》致上訴人；(五)上訴人於八十九
      年三月三日向台北地院撤回訴訟；(六)被上訴人且於八十九年三月八日以《（八
      九）南藝會字地０六三二號函》檢陳九十年度概算書（內編列有系爭追加工程
      款一八、六００、０００元）致〈教育部〉會計處等情，既不爭執，且有該訴
      訟即台北地院八十八年度重訴字第九九六號之〔民事起訴狀〕、〔民事撤回起
      訴狀〕、協調會之《會議記錄》、《（八九）南藝會字第０六三二號函》及概
      算書固定資產改良擴充明細表｛均影本‧參見原審九十一年度重訴字第一五一
      號卷（下稱原審九十一年度重訴字卷）第一八—二二、三一—三三、六二—六
      五、七九頁）附卷可稽，並經本院調取台北地院八十八年度重訴字第九九六號
      民事案卷查閱無訛，則被上訴人所發之《（八九）南藝秘字第０五一六號函》
      文，縱係被上訴人單方之意思表示，亦係由於上訴人向台北地院撤回訴訟之行
      為所表徵之默示意思表示而合致，此觀該函〔說明〕二所載：「本案經貴公司
      向台北地方法院提出民事訴訟，經裁判『合意中止，雙方和解』，本校接受教
      育部協調，循預算程序編列九十年度預算‧‧‧」等語足明，況且，被上訴人
      於《（八九）南藝會字第０六三二號函》所檢陳之九十年度概算書，既有系爭
      追加工程款一八、六００、０００元之編列，亦足證兩造就系爭《（八九）南
      藝秘字第０五一六號函》所示之意思表示，應已達成合致無疑，是被上訴人此
      部分之抗辯，並不可採。
（二）第按附停止條件之法律行為，於條件成就時，發生效力；【民法】第九十九條
      第一項定有明文。又〔買賣契約附有停止條件者，於條件成就時，始生效力，
      若條件已屬不能成就，則該項契約自無法律上效力之可言。〕（最高法院二十
      二年上字第一一三０號判例參照）；而〈條件〉係當事人以將來客觀上不確定
      事實之成就或不成就，決定法律行為效力的發生或消滅的一種附款，事實的「
      不確定性」為條件的特徵，條件本身並非獨立的法律行為，而係意思表示的內
      容，法律行為的一部分。查：兩造就被上訴人所發《（八九）南藝秘字第０五
      一六號函》所示之意思表示應已達合致，已如前述。惟被上訴人復以該函所示
      內容附有以編列於被上訴人學校九十年度預算，並經〈教育部〉核准編列時為
      發生效力之停止條件等語為辯，而觀乎被上訴人所發《（八九）南藝秘字第０
      五一六號函》係載：「〔主旨〕：貴公司承攬本校多功能大樓建築工程要求追
      加工程費用新台幣一八、五九九、二八○元乙案，復如說明，請查照。〔說明
      〕：一依據教育部八十九年一月二十四台（八八）總（二）字第八八一六三六
      二六號函辦理。二本案經貴公司向台北地方法院提出民事訴訟，經裁判『合意
      中止，雙方和解』，本校接受教育部協調，循預算程序編列九十年度預算，該
      部且明示『能否編列九十年度預算，將視主管預算額度而定，惟可提列為競爭
      性經費。』」等語，可見被上訴人雖表示願循預算程序編列九十年度預算以解
      決兩造系爭追加工程款之爭議，惟亦重述〈教育部〉函示之內容以表示（強調
      ）九十年度預算能否編列將視主管預算額度而定，已明示有事實的不確定性，
      乃將系爭追加工程款繫於九十年度預算之編列，核其性質係屬附停止條件之意
      思表示。再者，從一般人觀點客觀理解該函之文義，亦知被上訴人記載之〈教
      育部〉函示內容乃被上訴人意思表示的重要之點，於了解「本校接受教育部協
      調，循預算程序編列九十年度預算」等語時須併同通盤理解，否則有斷章取義
      之情，是上訴人於接獲此非對話的意思表示時，亦應無不明瞭之理，而卻僅憑
      該函所載「本校接受教育部協調，循預算程序編列九十年度預算」等語，逕謂
      被上訴人乃無條件負擔債務之承認，實非可採。又被上訴人所編列之預算有無
      獲准，雖係政府機關處理行政之作為，惟在經被上訴人將該〈教育部〉內部公
      文意旨作為其意思表示之內容「明示」予上訴人，並經上訴人理解後為撤回另
      案（即台北地院八十八年度重訴字第九九六號）訴訟之默示意思合致時，上訴
      人即應受此停止條件之拘束，不得於預算未通過條件不能成就之情事發生時，
      復主張被上訴人仍負有給付系爭工程款之義務。再觀立法委員【黃敏惠】邀請
      兩造及〈教育部〉相關人員所召開協調會之《會議記錄》（影本‧參見原審九
      十一年度重訴字卷第十八—二二頁；本院卷第六０－六四頁），其中【教育部
      】吳技正發言：「‧‧‧但壞的是本工程按照行政程序來看，已經結案了，工
      程也沒有餘款，必須以專案的方式報行政院主計處才行。‧‧‧。」、主持人
      【黃敏惠】委員結論：「1.由國立藝術學院依據本次協調會議記錄，『提報教
      育部』，就公共工程委員會調處應給付之額度（新台幣壹仟捌佰伍拾玖萬玖仟
      貳佰捌拾圓整）『設法籌措』，給付港威營造工程公司。2.港威營造在取得『
      教育部同意支付』本項追加工程款之公文後‧‧‧。」等語，雖無法律上之拘
      束力，惟可知上訴人係明白被上訴人接續能否及如何籌措到系爭追加工程款之
      經費，乃兩造爭議解決之關鍵。又凡參與公共工程之競標者，應皆知招標機關
      所給付之承攬報酬若需經預算程序者，即存有客觀事實的不確定性（取決於立
      法院審議通過與否），是在〈教育部〉於八十八年八月二十五日以《台（八八
      ）總（二）字第八八０九００四三號函》向被上訴人表示：「‧‧‧三又本案
      如需追加工程款，其經費來源，建議如下，請參酌：（一）依中央政府附屬單
      位預算執行要點第九點之(一)之２規定，由貴校本年度固定資產總額內檢討調整
      容納或由自籌收入支應。（二）循預算程序於九十年度編列預算辦理。」（影
      本‧參見原審九十一年度重訴字卷第二三、二四頁；本院卷第六五－六六頁）
      ，被上訴人再於八十八年十二月二十三日以《（八八）南藝總營字第三０七一
      號函》向〈教育部〉內部行文表示：「‧‧‧三經費來源建請於九十年度循預
      算程序編列，不佔本校原有額度。」，〈教育部〉於八十九年一月十四以《台
      （八八）總（二）字第八八一六三六二六號函》再向被上訴人表示：「‧‧‧
      二本案追加工程費新台幣一八、五九九、二八○元，能否編列九十年度預算，
      將視本部主管預算額度而定，惟可依預算程序提列為競爭性經費爭取。」，被
      上訴人終於八十九年二月十四日以《（八九）南藝秘字第０五一六號函》向上
      訴人表示：「說明：一依據教育部八十九年一月二十四日台（八八）總（二）
      字第八八一六三六二六號函辦理。‧‧‧本校接受教育部協調，循預算程序編
      列九十年度預算，該部且明示『能否編列九十年度預算，將視主管預算額度而
      定，惟可提列為競爭性經費。』」等語，則上訴人在明瞭被上訴人係循預算程
      序來籌措系爭追加工程款經費之際，亦應明瞭所謂「編列九十年度預算」乃存
      有非被上訴人所能操控之不確定事實，亦即應明白被上訴人之意係以九十年度
      預算經編列為給付系爭追加工程款之條件，則被上訴人抗辯縱如上訴人於原審
      主張兩造有達成被上訴人同意給付上訴人系爭追加工程款之協議，或上訴人上
      訴理由所述被上訴人同意付款之通知，自係附有以編列於被上訴人學校九十年
      度預算，並經〈教育部〉核准編列時為發生效力之停止條件等情，即非無據。
      查被上訴人就系爭追加工程款所編列之九十年度預算，並未經〈教育部〉核准
      編列，為兩造所不爭，則被上訴人以〈教育部〉未核准編列九十年度預算之停
      止條件不能成就而不發生前揭協議或同意付款之效力等語，抗辯上訴人自無向
      被上訴人求償系爭追加工程款之理由，自屬可採。至於被上訴人致〈教育部〉
      之八十八年十二月二十三日《（八八）南藝總營字第三０七一號函》，雖隱含
      有被上訴人願支付系爭追加工程款之意味，惟該函乃被上訴人與〈教育部〉內
      部之行文，非對上訴人之表示，再者，該函係「謹遵〈教育部〉囑研復意見」
      而載：「‧‧‧二、本案本校業與該公司（即上訴人）雙方於台北地方法院提
      出合意停止訴訟並庭外協調，復經鈞部召集相關主管數次研商，『本校研據』
      鈞部示尊重行政院公共工程委員會調處結果所建議追加工程費用不計息支付，
      免負擔該公司所支出一切訴訟費用及其他任何費用原則下，與該公司達成民事
      和解，同時不追究學校相關人員之行政責任‧‧‧」等語，亦非對上訴人有何
      負擔債務之承認，是上訴人自無法據憑該函而為本件請求，況該函就系爭追加
      工程款來源，亦表示：「三經費來源建請於九十年度循預算程序編列，不佔本
      校原有額度。」，可知被上訴人當時仍有部分意見未達定論，因此，依據通觀
      該函之內容，上訴人實亦無從依據該函為有利之主張。
（三）又上訴人雖援引【民法】第七十四條之規定及最高法院五十年度台上字第七０
      七號判決要旨，主張被上訴人係乘上訴人急迫之情況下，逼迫【李全教】簽立
      內容顯失公平之《協議書》，而得聲明撤銷，請求被上訴人給付該項追加工程
      款云云；惟上訴人已在本院陳明提起本件訴訟，係以被上訴人所發(1)八十八年
      十二月二十三日（八八）南藝總營字第三０七一號函；及(2)八十九年二月二十
      四日（八九）南藝秘字第０五一六號函為其請求權基礎（參見本院卷第三０頁
      準備程序筆錄及九十二年二月十八日言詞辯論筆錄），足見上訴人所為前開陳
      述，僅在表明其「得」依【民法】第七十四條之規定及最高法院五十年度台上
      字第七０七號判決要旨為主張而已，非謂其在本件已依該法律關係為請求，即
      無再審酌該法律關係之餘地。
四、綜上所述，上訴人主張依據被上訴人之八十九年二月二十四日《（八九）南藝秘
    字第０五一六號函》請求被上訴人給付系爭追加工程款，惟該函關於兩造系爭追
    加工程款意思合致之內容，乃附有以九十年度預算編列（通過）為停止條件，而
    該條件已屬不能成就，上訴人之請求，即屬無據；至於被上訴人致〈教育部〉之
    八十八年十二月二十三日《（八八）南藝總營字第三０七一號函》，雖隱含有被
    上訴人願支付系爭追加工程款之意味，惟該函乃被上訴人與〈教育部〉內部之行
    文，非對上訴人之表示，且依該函所載內容，亦非對上訴人有何負擔債務之承認
    ，是上訴人自亦無法據憑該函而為本件請求。則上訴人依上開二函旨內容，請求
    被上訴人應給付系爭追加工程款，即非正當，不應准許；原審未詳查兩造間就被
    上訴人前開八十九年二月二十四日《（八九）南藝秘字第０五一六號函》所示之
    意思表示是否合致，即遽以該函所指之「教育部協調」並不存在，上訴人之主張
    並無憑藉，而為上訴人敗訴之判決，所持理由固有未洽，然其駁回上訴人請求之
    結果仍無不合；上訴意旨猶執前詞指摘原審判決為不當，而聲明廢棄，仍應認無
    理由，而應予駁回。
五、兩造其餘之攻擊或防禦方法及舉證，均不影響本院所為前開論斷，自無再予一一
    審論之必要，附此敘明。
六、據上論結，本件上訴為無理由，依民事訴訟法第四百四十九條第二項、第一項、
    第七十八條，判決如主文。
中      華      民      國    九十二    年      三      月      四      日
                          臺灣高等法院臺南分院民事第一庭
~B1審判長法官  王  惠  一
~B2      法官  吳  上  康
~B3      法官  蘇  清  恭
右為正本係照原本作成。
上訴人如對本判決上訴，須於判決送達後二十日內向本院提出上訴狀（須附繕本一份
）；未表明上訴理由者，應於上訴後二十日內向本院提出理由書（須附繕本一份）。
中      華      民      國    九十二    年      三      月      四      日
~B法院書記官  洪  雅  美
【附記】：
民事訴訟法第四百六十六條之一：
I對於第二審判決上訴，上訴人應委任律師為訴訟代理人。但上訴人或其法定代理人
  具有律師資格者，不在此限。
II上訴人之配偶、三親等內之血親、二親等內之姻親，或上訴人為法人、中央或地方
  機關時，其所屬專任人員具有律師資格並經法院認為適當者，亦得為第三審訴訟代
  理人。


司法院資訊處製作；財團法人民間司法改革基金會備份。
